最高法院刑事判決　　　　　　　九十四年度台上字第三七七號
　　上訴人　丙○○
　　　　　　丁○○
　　被　告　乙○○
　　　　　　甲○○
上列上訴人等因自訴被告等誣告案件，不服台灣高等法院台中分
院中華民國九十年十二月二十六日第二審判決（八十九年度上訴
字第三九七號，自訴案號：台灣台中地方法院八十八年度自字第
九六五號），提起上訴，本院判決如下：
    主  文
上訴駁回。
    理  由
按刑事訴訟法第三百七十七條規定，上訴於第三審法院，非以判
決違背法令為理由，不得為之。是提起第三審上訴，應以原判決
違背法令為理由，係屬法定要件。如果上訴理由狀並未依據卷內
訴訟資料，具體指摘原判決不適用何種法則或如何適用不當，或
所指摘原判決違法情事，顯與法律規定得為第三審上訴理由之違
法情形，不相適合時，均應認其上訴為違背法律上之程式，予以
駁回。本件上訴人丙○○、丁○○上訴意旨略稱：丙○○因週轉
不靈，與各債權人商討如何處理債務時，丁○○以丙○○妹之
身分，出資購買丙○○之系爭土地，以該價金供為清償債務之用
，嗣於辦理移轉登記後，將地上未保存登記之舊房屋拆除，由丁
○○出資、丙○○代為監工興建新建物（意即非利用假買賣由丙
○○再於原址建屋）。又丁○○對於丙○○之債權，並未在債權
人會議時列入分配，故丁○○對於丙○○之債權與系爭土地之買
賣為兩回事，並無相關。被告乙○○、甲○○依據上訴人等與家
人間之電話錄音（即丙○○仍在原址建屋），對於上訴人等間之
土地移轉縱有懷疑，亦僅限於土地之「假買賣」而已，自不能懷
疑丁○○對於丙○○之債權，亦為「假債權」。惟被告等先前誣
告上訴人等之罪名，計有「假買賣」及「假債權」兩項，縱認被
告等對於土地之買賣有合理之懷疑，但其控告「假債權」部分，
則欠缺合理懷疑之根據。至少可認為被告等控告上訴人等兩項罪
名中之「假債權」部分係屬虛偽，此部分應能成立誣告罪。原判
決以卷內可能招致懷疑系爭土地為「假買賣」之證據資料，一併
採為被告等亦懷疑上訴人等之間為「假債權」之證據資料，而判
決被告等誣告「假債權」部分亦無罪，有理由不備及違背論理法
則之違誤云云。
惟查：(一)、原判決維持第一審諭知被告等無罪之判決，駁回上訴
人等在第二審之上訴。係以上訴人等在第一審自訴意旨略以：丙
○○曾積欠乙○○新台幣（下同）約一百七十五萬元，並將其所
有坐落南投縣魚池鄉○○段第八○四地號土地之所有權狀，交給
乙○○收執以為擔保。嗣丙○○因積欠被告等及其他債權人之債
務高達一千四百餘萬元，無法全部清償，故以調解方式折價解決
。民國八十三年三月十一日經調解結果，丙○○將前揭土地與地
上舊建物作價六百萬元賣給其妹丁○○，以該六百萬元按比例
分配給各債權人，乙○○已依比例受償九十萬元。乙○○於成立
和解時，已將前揭土地之所有權狀交給丁○○，並書立協議切結
書承諾拋棄其餘之債權。被告等明知丙○○確實已將前揭土地賣
給丁○○，並無通謀假買賣情事；乙○○亦知悉丙○○欠丁○○
三百六十二萬餘元。被告等仍故意於八十六年間分別向台灣台中
地方法院提起自訴，胡亂指摘上訴人等之間係「假買賣」，乙○
○之自訴包括「假債權」參與分配之事，藉此誣告上訴人等涉有
偽造文書、詐欺等罪嫌，案經台灣台中地方法院及原審法院審理
結果，已判決上訴人等均無罪確定。被告等既明知無「假買賣」
事實，而故意捏造上訴人等有偽造文書、詐欺等情事，因認被告
等涉有刑法第一百六十九條第一項之誣告罪嫌等情，無非以：(1)
丙○○向乙○○借款時，已提及積欠丁○○三百六十二萬餘元，
乙○○知悉丁○○之債權並非假債權。(2)乙○○曾參予協調會，
於調解成立後，已將土地所有權狀交予丁○○辦理所有權移轉登
記，乙○○知悉土地移轉，並非「假買賣」。(3)甲○○與乙○○
關係非比尋常，當亦明知土地非「假買賣」，且二人之自訴狀幾
乎一樣，應有同謀，為其論據。惟訊據被告等堅決否認有誣告之
犯意，並辯稱：依據上訴人等與其家人間之電話錄音及其他相關
事項，系爭土地並未真正賣給丁○○，嗣後仍由丙○○在原址興
建房屋，並裝置電話，大量購買電視機等物品經營民宿，嗣經委
請律師審核證據，律師認為確實有嫌疑，始委託律師提起自訴。
其後係因法院認為被告等（即前案之自訴人等）所提出之錄音帶
，其取得之程序不合法，無證據能力，因而判決上訴人等（即前
案之被告等）無罪，絕非虛構事實誣告等語。原判決以：(1)刑法
第一百六十九條第一項之誣告罪，以虛構事實，進而申告為要件
。所謂虛構事實，指明知無此事實，而故意捏造者而言，如係出
於誤信、誤解、誤認或懷疑有此事實而為申告，縱令所告不實；
或所申告之內容尚非全然無因，衹因缺乏積極證明，致被申告者
不受訴追處罰，因其缺乏誣告故意，仍難使負刑責。(2)經勘驗上
訴人等與其家人之電話錄音結果，依渠等間之通話內容，足認丙
○○確實四處向別人陳稱建物為伊所建，在客觀上足以使人懷疑
上訴人等間之「債權」及土地之「買賣」，可能有虛偽不實之情
形。(3)被告等在先前之自訴案件所提出之錄音帶，雖因未能證明
係依合法之程序取得，致未被採為上訴人等（即前案之被告等）
有罪之證據，但於勘驗後經上訴人等及被告等確認，確有該足以
使人產生合理懷疑之通話內容，則被告等先前所提起之自訴，並
非出於捏造，即與誣告罪之構成要件不符。此外復查無其他任何
證據足資證明被告等有誣告之犯意，自不得僅憑上訴人等之指訴
，即入人於罪。爰維持第一審諭知被告等無罪之判決，駁回上訴
人等在第二審之上訴，已詳細說明其取捨證據及得心證之理由。
(二)、關於「假債權」部分，上訴人等在第一審提起自訴時，僅起
訴「乙○○亦知丙○○另有欠丁○○三百六十二萬餘元」及「乙
○○之自訴包括『假債權』參與分配之事（按乙○○、甲○○係
兩件不同之自訴案件）」（見第一審卷第一頁末二行、第二頁第
一至二行）。至於甲○○有無誣告「假債權」，並不在上訴人等
提起自訴之範圍。又所謂「參與分配」，除有上訴人等所指稱，
丙○○與各債權人自行「調解」時之「分配」外（見第一審卷第
二十八頁，調解丙○○債務清償明細表）；尚有乙○○依據本票
強制執行之裁定，聲請法院查封丙○○所有房屋之強制執行事件
。丁○○於法院之強制執行事件中，已以丙○○所簽發之本票「
參與分配」，並經民事執行處製作分配表（見第一審卷第十二頁
）。而乙○○即係以丙○○簽發不實之本票，製造三百六十五萬
五千元之「假債權」，由丁○○持向民事執行處聲請「參與分配
」部分提起自訴，有台灣台中地方法院八十六年度自字第五五五
號刑事判決影本在卷可稽（見第一審卷第十至十三頁，自訴意旨
部分見第十至十一頁）。乙○○於該案自訴之事實，要與丙○○
與各債權人自行「調解」時之「分配」，分屬兩事。上訴意旨將
法院強制執行之「參與分配」，替換為「調解」時之「分配」，
予以混淆移置，並非依據卷內資料執為指摘，即顯與法律規定得
為第三審上訴理由之違法情形，不相適合。其上訴違背法律上之
程式，應予駁回。
據上論結，應依刑事訴訟法第三百九十五條前段，判決如主文。
中　　華　　民　　國　九十四　年　　一　　月　 二十 　日
                      最高法院刑事第八庭
                          審判長法官  陳　炳　煌
                                法官  陳　世　雄
                                法官  韓　金　秀
                                法官  吳　信　銘
                                法官  徐　文　亮
      本件正本證明與原本無異
                                      書  記  官
中　　華　　民　　國　九十四　年　　一　　月　二十四　日
                                                      V
